臺灣高等法院刑事判決　　　　　　　 100年度上訴字第2242號
上　訴　人
即　被　告　潘朝相
選任辯護人　邱清銜律師
　　　　　　游淑琄律師
上列上訴人因強盜案件，不服臺灣桃園地方法院100年度訴字第
334號，中華民國100年6月23日第一審判決（起訴案號：臺灣桃
園地方法院檢察署100年度偵字第7783號），提起上訴，本院判
決如下：
    主  文
原判決撤銷。
潘朝相犯攜帶兇器強盜罪，處有期徒刑參年拾月，扣案美工刀壹
把沒收。
    事  實
一、潘朝相（無犯罪前科）為卡車司機，因離婚且積欠債務，竟
    意圖為自己不法所有，基於強盜之犯意，於民國100年3月21
    日上午7時30分許，攜帶客觀上對人之生命、身體具有危險
    性足供兇器使用之美工刀1把，站立在其桃園縣中壢市○○
    ○路9之259、260號租住處之1樓至2樓樓梯間，伺機尋找強
    盜目標，於同日上午約7時40分許，見林佳慧獨自1人自3樓
    住處下樓，行經該處樓梯間之際，隨即自後以左手摀住林佳
    慧嘴巴，右手並持前揭美工刀抵住林佳慧脖子，同時並喝令
    其「不要叫！不要動！」等語，且將林佳慧拖入其前揭租屋
    處，拉扯過程中，美工刀劃傷林佳慧右手食指（傷害部分，
    未據告訴），以此強暴、脅迫方式至使林佳慧不能抗拒，進
    入租屋後，要求林佳慧交付財物，林佳慧即將身上僅存之新
    臺幣（下同）200元現金交付潘朝相，潘朝相見狀後對林佳
    慧說：「200元太少」等語，即將200元現金丟回林佳慧皮包
    ，並隨手翻弄該皮包，再強取林佳慧之皮夾察看，發現其內
    確無其他現金後，即任由林佳慧取回，惟要求林佳慧留下電
    話，以供日後索取錢財之用，始予以釋放。林佳慧脫困後，
    旋即向警方報案。經警方派員至現場查訪房東，知悉潘朝相
    所為。同日上午8時36分13秒，潘朝相在外以其自己行動電
    話（0000000000）聯絡林佳慧（0000000000）時，由警員接
    聽於電話中告知已知悉其強盜事，潘朝相於電話中表示要投
    案，旋主動於8時45分許自行攜帶作案工具美工刀乙把，至
    中壢分局興國派出所投案。
二、案經桃園縣政府警察局中壢分局報告臺灣桃園地方法院檢察
    署檢察官偵查起訴。
    理  由
壹、證據能力部分：
    按被告以外之人於審判外之言詞或書面陳述，除法律有規定
    者外，不得作為證據。又被告以外之人於審判外之陳述，雖
    不符前4條之規定，而經當事人於審判程序同意作為證據，
    法院審酌該言詞陳述或書面陳述作成時之情況，認為適當者
    ，亦得為證據。當事人、代理人或辯護人於法院調查證據時
    ，知有第159條第1項不得為證據之情形，而未於言詞辯論終
    結前聲明異議者，視為有前項之同意，刑事訴訟法第159條
    第1項、第159條之5第1項、第2項分別定有明文。查本案認
    定事實所引用之卷證資料，除原已符同法第159條之1至第15
    9條之4規定、及法律另有規定等傳聞法則例外規定，而得作
    為證據外，其餘卷證資料，並無證據證明係公務員違背法定
    程序所取得，而檢察官、被告及辯護人於準備程序及審理時
    ，均不爭執其證據能力，且審酌前揭陳述作成時之情況，並
    無違法取證之瑕疵，亦認以之作為證據為適當，是本件有關
    被告以外之人於審判外之言詞或書面陳述等供述證據，依前
    揭法條意旨，均得為證據。
貳、實體部分：
一、訊據上訴人即被告潘朝相固坦承於前揭時、地，一手摀住被
    害人林佳慧嘴巴，一手出示美工刀，將被害人拖入其租屋處
    後，被害人將200元現金交付，惟辯稱：未翻動被害人之皮
    包、皮夾，且未稱200元太少，是因為被害人說剛買房沒有
    什麼錢，想說大家都是辛苦人，就主動把200元又還給被害
    人。向被害人要手機電話號碼，只是要準備日後向被害人道
    歉。其行為符合自首、中止犯之要件，請減輕其刑等語。
二、經查：
  (一)被告於前揭時、地，持美工刀1把，站立在其租屋處1樓至2
    樓樓梯間，見被害人獨自自3樓住處下樓，行經該處樓梯間
    之際，隨即自後以左手摀住被害人嘴巴，右手並持前揭美工
    刀抵住被害人脖子，同時並喝令其「不要叫、不要動」等語
    ，且將被害人拖入其前揭租屋處，拉扯過程中，美工刀劃傷
    被害人右手食指，入屋後旋要求被害人交付財物，被害人即
    將身上僅存之現金200元取出交付被告，被告拿取現金後，
    對被害人說：「200元太少！」等語；並即將200元現金丟入
    被害人皮包，並隨手翻弄該皮包，再強取被害人之皮夾察看
    ，發現其內確無其他現金後，即任由被害人取回，並要求被
    害人留下電話，以供日後索取錢財之用後始釋放之一節，迭
    據被害人於警詢、偵訊及原審審理時指訴綦詳（見偵卷第18
    至19頁、第63至64頁；原審卷第51至55頁）。而被告亦於警
    詢、偵訊及原審審理時，坦認有一手摀住被害人嘴巴，一手
    出示美工刀，過程中被害人手指有受傷流血，將被害人拖入
    其前揭租屋處後，被害人將200元現金交付，之後又將200元
    還給被害人各情（見偵卷第9至10頁、第48至49頁；原審卷
    第7頁反面、第59至60頁）。復前揭處所，確係由被告所承
    租且使用中一情，亦據證人即房東女友彭婷於警詢時證述在
    卷（見偵卷第22至23頁）。此外，亦有房屋租賃契約書影本
    、桃園縣政府警察局中壢分局扣押物品目錄表、天晟醫院診
    斷證明書、暨查獲現場、被害人受傷、美工刀照片22張在卷
    可稽（見偵卷第16、21頁、第26至36頁、第39至40頁），並
    有被告所有美工刀1把扣案足佐，上揭事實，洵堪認定。
  (二)被告行為已達至使不能抗拒：
  1.按強盜罪之強暴、脅迫，祇須抑壓被害人之抗拒或使被害人
    身體上、精神上，處於不能抗拒之狀態為已足，其暴力縱未
    與被害人身體接觸，仍不能不謂有強暴、脅迫行為（最高法
    院22年上字第317號判例意旨參照）。查：
  (1)被害人於原審證稱：其沒有辦法反抗，被告力氣很大。其曾
    經試圖反抗，在樓梯間時，其也是手抓住樓梯扶桿，但被告
    力氣很大，其就被他拖進去。在被告的住處時，其也有反抗
    ，當被他拉進去時，門還沒有關上時，其手亦是一直拉著門
    框，但還是被被告拖進去，被告把其整個人從腰部騰空抱起
    來，其根本沒有手去抓任何東西。雖在被告住處，被告向其
    要皮包時，並未抓住其，其未趁機反抗逃跑，是因被告站在
    靠門的地方，要逃跑一定要經過他，且被告將其拖進他住處
    後，已經將門反鎖。而前抵抗時，亦有在被告住處牆壁留下
    血跡等語（見原審卷第52頁反面至第53頁），足見被害人於
    案發時，已經不能抗拒被告之強制力。
  (2)衡情被告案發時手持美工刀，抵住被害人脖子之危及生命重
    要部位，被害人受此死亡威脅，已然不能抗拒，況被告為成
    年男子，被告身高175公分、體重119公斤；而被害人雖為成
    年女子，身高162公分、體重50公斤（見原審卷第22頁反面
    、第53頁）。相較之下，被告為身形高大壯碩男子，被害人
    僅為孱弱女子，身型、體力差距甚大，被害人豈能抵抗？矧
    從被害人又遭被告持刀劃傷，為被告拖入其前揭租屋處等情
    以觀，益見被害人實係已不能抵禦。又被告將被害人拖入己
    租屋處，將被害人置於其熟悉、可掌控之實力支配空間，等
    情觀之，均足以箝制被害人之自由意志，抑壓被害人之抗拒
    ，而喪失其意思自由。是縱被告事後雖放開被害人，拿衛生
    紙給被害人擦拭受傷血跡，仍不能解免前揭被告對被害人所
    造成之內心壓制狀態，承前揭判例意旨，要與強盜罪之成立
    ，不生影響。
  2.準此，足認被告自後摀住被害人嘴巴、持美工刀抵住被害人
    脖子，並將被害人拖入其前揭租屋處之舉，自已致被害人不
    能抗拒，益徵被告主觀上確有意圖為自己不法所有之強盜犯
    意，客觀上具有施以強暴、脅迫之強盜行為，至為明顯。
  (三)被告之行為與中止犯之要件不合：
    被告雖辯稱：伊主動把200元又還給被害人。且向被害人要
    手機電話，準備要向被害人道歉云云。辯護意旨亦稱：本案
    有中止犯之適用云云。按已著手於犯罪行為之實行，而因己
    意中止或防止其結果之發生者，減輕或免除其刑。結果之不
    發生，非防止行為所致，而行為人已盡力為防止行為者，亦
    同，刑法第27條第1項固定有明文。惟查：
  1.參以被告取得被害人之200元現金及皮夾時，已將前揭物品
    置於被告實力支配範圍而強盜既遂，且斯時被告尚未將被害
    人釋放，被害人仍處於被告強制下狀態，意思自由、行為仍
    受被告箝制，犯罪之結果已經發生，已無中止犯適用之餘地
    ，事後被告雖將前揭200元現金丟入被害人皮包，且任由被
    害人取回皮夾，亦僅為強盜行為既遂後，反悔而返還贓物之
    行為，要難率認此為被告中止犯罪之行為。況被告事後亦向
    被害人索取手機號碼，準備供日後索取錢財之用（詳後述）
    ，自難認被告此舉有何中止強盜犯罪之意思。
  2.被告辯稱：向被害人要手機電話號碼，是準備事後向她道歉
    云云。惟被告苟有致歉之意，案發當時，自可現場「當面」
    向被害人道歉為已足，何須再以電話方式道歉？益增加被害
    人之恐懼。況從被告案發清晨站立於租屋處樓梯口，目視被
    害人下樓以觀，被告應知悉被害人係樓上鄰居住戶，縱欲事
    後賠禮，找尋被害人亦非難事，豈有再向被害人索取手機號
    碼之必要？然被告卻捨此，顯悖常理。是，被告所辯，殊難
    採信。而被害人於警詢、偵訊及原審均證稱：被告後來發現
    其身上真的沒有其他錢，就要求其電話號碼，並交待『不要
    跟家人講，且不要報案，需要多少錢，我會再打電話給妳』
    等語（見偵卷第18、64頁；本院卷第52頁），而被告亦於偵
    訊時坦認：有要求被害人不要跟家人講、不要報案等語（見
    偵卷第50頁）；益見，被告向被害人索取手機號碼之目的，
    實係欲趁機再向被害人勒索財物。更見被告釋放被害人之際
    ，主觀仍存有不法所有之意圖，難認有何中止犯罪之意思。
  3.準此，本件並無適用中止犯予以減刑之情，所辯無足採憑。
  (四)酌以被害人對本案遭受強盜之時間、地點、強盜方式、過程
    、財物受損情形等主要基本事實，迭據被害人於警詢、偵訊
    及原審均證述明確，核與被告坦認部分相符，並有前揭客觀
    事證相輔。又衡被害人與被告間，素不相識，並無怨懟或金
    錢糾紛及仇恨，業據被害人證述在卷（見偵卷第19頁），亦
    據被告供承在卷（見偵卷第49至50頁）。衡情，被害人斷無
    攀誣之理，被害人證述，堪以採信。是被告辯稱：伊未翻動
    被害人之皮包、皮夾，且未稱200元太少云云，顯係卸責之
    辯詞，殊無足採。
  (五)綜上，被告所辯，委無足採。本案事證明確，應依法論科。
三、論罪理由：
  (一)按刑法第321條第1項第3款，係以行為人攜帶兇器為其加重
    條件，此所謂兇器，其種類並無限制，凡客觀上足對人之生
    命、身體、安全構成威脅，具有危險性之兇器均屬之，且祇
    須行為時攜帶此種具有危險性之兇器為已足，並不以攜帶之
    初有行兇之意圖為必要（最高法院79年台上字第5253號判例
    意旨參照）。查被告於前揭時、地所持之美工刀，刀片係屬
    金屬材質，且案發當時，亦劃傷被害人手指，已如前述，足
    徵該美工刀客觀上對人之生命、身體安全構成威脅，具有危
    險性，承前揭判例意旨，該美工刀，自屬兇器。且被告斯時
    手持該美工刀，抵住被害人脖子之危及生命重要部位，被害
    人受此死亡威脅，已然無法抗拒，況被告為成年男子，身強
    體壯，相較被害人女子之孱弱，且將被害人拖入己租屋處，
    將被害人置於其熟悉、可掌控之實力支配空間。而被害人前
    已抵抗，卻遭被告持刀劃傷、拖入其前揭租賃處等情以觀，
    益見被害人實係無法抵禦，此情節自已達不能抗拒之程度，
    並核屬刑法第321條第1項第3款之攜帶兇器之情形。是辯護
    意旨辯稱：被告所持美工刀，僅係平日工作之用，持用時並
    無持以強盜之故意，非攜帶兇器強盜云云，不足為採。
  (二)又被告入屋後要求被害人交付財物，被害人即將身上僅存之
    200 元現金交付被告，被告拿取現金後，對被害人說：「20
    0元太少」等語，即將200元現金丟入被害人皮包，並隨手翻
    弄該皮包內之物品，再強取被害人之皮夾察看一節，業已認
    定如前，足見被告已收取被害人所交付之200元現金及強取
    被害人皮夾於手中，均置於得隨時支配狀態，自屬強盜既遂
    ，則犯罪之結果已發生，且被告並無中止犯罪之意思，均如
    前述，自無中止犯之適用。
  (三)核被告所為，係犯強盜罪，而有刑法第321條第1項第3款之
    攜帶兇器之情形，為同法第330條第1項之加重強盜罪。至被
    告摀住被害人嘴巴，持美工刀抵住被害人脖子，並將被害人
    拖入其前揭租屋處之恐嚇、強制及妨害自由部分，為強盜行
    為之階段行為，均為加重強盜之高度行為所吸收，不另論罪
    （最高法院22年上字第2064號判例意旨參照）。
  (四)被告之行為不符合自首要件：
  1.按刑法第62條所定自首減刑，係以對於未發覺之犯罪，在有
    偵查犯罪職權之公務員知悉犯罪事實及犯人之前，向職司犯
    罪偵查之公務員坦承犯行，並接受法院之裁判而言。苟職司
    犯罪偵查之公務員已知悉犯罪事實及犯罪嫌疑人後，犯罪嫌
    疑人始向之坦承犯行者，為自白，而非自首。而所謂發覺，
    不以有偵查犯罪之機關或人員確知其人犯罪無誤為必要，僅
    須有確切之根據得為合理之可疑者，亦屬發覺（最高法院97
    年度台上字第5969號判決意旨參照）。
  2.證人即承辦員警林忠河於原審結稱：其係於100年3月21日上
    午8時3分許，接獲勤執中心來電說桃園縣中壢市○○○路9
    之260號有搶案發生。其隨即於同日上午8時10分到現場。被
    害人帶其等到桃園縣中壢市○○○路2樓指著9之260號的門
    ，當時管理員也在場，管理員知道被告房東的電話，就打電
    話給房東，由房東告知被告的電話號碼及姓名。其可以確定
    是在當天上午8時30分許到8時35分之間知道被告真實姓名。
    因為其是上午8時30分許打電話給房東，房東找租賃契約以
    後，又回報給其等。其在同日上午8時35分許撥給被告時，
    被告電話是在通話中，就在此時被害人的手機也響起來，被
    害人就跟女警示意說是被告打來的，被害人拿給女警後，女
    警再拿給其，其就把電話接起來，其就問被告：「你是潘先
    生嗎？我是興國所的警員」；被告就說：「是！」，其就問
    被告說：「你現在人在哪裡？」；他就說：「我現在是在要
    前往派出所的路上，我快要到興國派出所」。其掛掉電話後
    5分鐘內，派出所就通報被告已經到達等語（見原審卷第55
    頁反面至第57頁）。本院為求慎重，再度函詢桃園縣政府警
    察局中壢分局，據回函檢附警員林忠河之職務報告稱：…於
    08時30分通知房東羅元璋(電話0000000000)，請房東羅元璋
    …告知職潘嫌之電話(0000000000)及嫌犯之年籍資料，職於
    現場得知嫌犯為潘朝相(男、67、09、17，Ｚ000000000) ，
    在現場以小電腦查嫌犯之相片供被害人指認，確定潘嫌無誤
    ;職於8時36分在現場撥打嫌犯電話，欲得知嫌犯是否還在中
    明東路租屋處內，以便通知到案，當時嫌犯電話為通話中，
    潘嫌正撥給被害人;被害人害怕不敢接聽，職見狀，幫其接
    聽，職一接電話，即表示為興國派出所員警，告知涉嫌強盜
    案要至派出所說明，問潘嫌目前在何處，潘嫌只回答要到派
    出所之路上；職於現場以無線電告知所內同仁，強盜案之潘
    嫌會至派出所說明案情，約過3分鐘，潘嫌自行攜帶作案工
    具美工刀乙把至派出所坦承在中明東路9之259、260號涉嫌
    強盜案要說明案情；該強盜案發生，在警方發覺後並得知嫌
    犯真實身分後，已開始查緝，未符合自首之情形；此有該分
    局100年9月8日中警分刑字第1007045642號函可稽（附本院
    卷第58頁）。而被告於該日上午8時36分13秒，以其自己行
    動電話（0000000000）聯絡林佳慧（0000000000），亦有台
    灣大哥大股份有限公司雙向通聯資料可憑（附本院卷第48頁
    ）。本院審理中，被告就此亦表示無意見，是被告確不符合
    自首要件，應可認定。
  3.再被害人係於100年3月21日上午8時1分許以電話（00000000
    00）向中壢分局勤務中心報案，亦有桃園縣政府警察局中壢
    分局興國派出所受理報案臺資料影本附卷可徵（見偵卷第38
    頁）。然被告係於100年3月21日上午8時45分許，始至興國
    派出所一節，業據被告供承在卷（見偵卷第9頁），亦有刑
    事案件移送書在卷可參（見偵卷第1頁），足見被告尚未進
    入興國派出所前，被害人業已報案，而員警經被害人所提供
    被告租賃處所，訪查房東後，已知悉被告姓名，有確切之根
    據，合理懷疑被告有前揭加重強盜犯行，自無適用自首減刑
    之情，附此敘明。
  (五)再按刑事審判旨在實現刑罰權之分配的正義，故法院對有罪
    被告之科刑，應符合罪刑相當之原則，使輕重得宜，罰當其
    罪，以契合社會之法律感情，此所以刑法第57條明定科刑時
    應審酌一切情狀，尤應注意該條所列10款事項以為科刑輕重
    之標準，並於同法第59條賦予法院以裁量權，如認「犯罪之
    情狀可憫恕，認科以最低度刑仍嫌過重者，得酌量減輕其刑
    」，俾使法院就個案之量刑，能斟酌至當。而刑法第59條規
    定犯罪之情狀可憫恕者，得酌量減輕其刑，其所謂「犯罪之
    情狀」，與同法第57條規定科刑時應審酌之一切情狀，並非
    有截然不同之領域，於裁判上酌減其刑時，應就犯罪一切情
    狀（包括第57條所列舉之10款事項），予以全盤考量，審酌
    其犯罪有無可憫恕之事由（即有無特殊之原因與環境，在客
    觀上足以引起一般同情，以及宣告法定低度刑，是否猶嫌過
    重等等），以為判斷（最高法院38年台上字第16號、45年台
    上字第1165號、51年台上字第899號判例意旨參照）。查被
    告固為本件強盜犯行，惟並未有捆綁毆打被害人之惡劣手段
    ，惡性尚非重大不赦，若依法定本刑科處最輕本刑7年以上
    有期徒刑，尚嫌過重，實屬情輕法重，在客觀上有堪憫恕之
    處，本院認依其情狀處以7年以下有期徒刑，即可達防衛社
    會之目的，爰依刑法第59條之規定酌量減輕其刑。
四、撤銷改判理由：
    原審據以論罪科刑，固非無見。惟查：科刑之判決書，應
    於理由內記載科刑時就刑法第57條或第58條規定事項所審酌
    之情形，為刑事訴訟法第310條第3款所明定。刑法第57條第
    10款所稱犯罪後之態度，應包括犯人犯罪後，因悔悟而力謀
    恢復原狀或賠償被害人損害等情形在內。被告於上訴本院後
    ，已於100年8月5日與被害人達成民事和解，賠償2萬元，被
    告犯罪後之態度與第一審比較，已然不同。又按刑事審判
    旨在實現刑罰權之分配正義，故法院對於有罪被告之科刑，
    應符合罰刑相當之原則，使輕重得宜，罰當其罪，此所以刑
    法第57條明定科刑時，應審酌一切情狀，尤應注意該條所列
    10 款事項，以為科刑輕重之標準，並賦予法院以裁量權，
    如認「犯罪之情狀可憫恕者，得酌量減輕其刑」（刑法第59
    條），以求個案裁判之妥當性（最高法院90年度台上字第
    4636號裁判意旨參照）。本案有情輕法重情形，在客觀上尚
    有堪資憫恕之處。被告上訴意旨主張自首或為中止犯，雖未
    足採，但原判決既有前揭可議之處，仍屬無可維持，應由本
    院將原判決撤銷改判。爰審酌被告正值青壯年，不思以正途
    賺錢還債，僅因積欠債務，即持客觀上足以危害人之生命、
    身體安全之美工刀，摀住被害人嘴巴後，將被害人拖進其租
    屋處內，欲強取財物，雖因被害人身上僅有200元，而將之
    還給被害人，卻再索被害人電話號碼，備供日後索取財物之
    用，造成被害人身心受創，影響社會治安，惟念被告業已與
    被害人達成和解，賠償2萬元，且自行投案，坦承犯行之犯
    後態度等一切情狀，從輕量處如主文第二項所示之刑。扣案
    美工刀1把，為被告所有供犯罪所用之物，業據被告自承在
    卷（見原審卷第57頁反面、本院審判筆錄），爰依刑法第38
    條第1項第2款規定，宣告沒收。
據上論斷，應依刑事訴訟法第369條第1項前段、第364條、第299
條第1項前段，刑法第330條第1項，第59條，第38條第1項第2款
，判決如主文。
本案經檢察官呂丁旺到庭執行職務。
中    華    民    國   100    年    10    月    11    日
                  刑事第十七庭審判長法  官  王炳梁
                                    法  官  陳世宗
                                    法  官  周明鴻
以上正本證明與原本無異。
如不服本判決，應於收受送達後10日內向本院提出上訴書狀，其
未敘述上訴之理由者並得於提起上訴後10日內向本院補提理由書
（均須按他造當事人之人數附繕本）「切勿逕送上級法院」。
                                    書記官  廖麗蓮
中    華    民    國   100    年    10    月    11    日
附錄本案論罪科刑法條全文：
中華民國刑法第330條第1項（加重強盜罪）：
犯強盜罪而有第321條第1項各款情形之一者，處7年以上有期徒
刑。